臺灣高等法院民事判決
108年度重上字第748號
上  訴  人  鄭月英  
            郭鄭欵  
            趙鄭月裡
共      同
訴訟代理人  許文哲律師
被  上訴人  大川工業股份有限公司

兼法定代理人
即  上訴人  鄭星全  
共      同
訴訟代理人  丁福慶律師
複  代理人  陳智勇律師
上列當事人間請求返還土地等事件，鄭月英、郭鄭欵、趙鄭月裡
及鄭星全對於中華民國108年6月28日臺灣新北地方法院108 年度
重訴字第45號第一審判決，各自提起上訴，本院於中華民國109
年1月7日言詞辯論終結，判決如下：
    主  文
上訴人鄭月英、郭鄭欵、趙鄭月裡及上訴人鄭星全之上訴均駁回
。   
第二審訴訟費用，關於上訴人鄭月英、郭鄭欵、趙鄭月裡之上訴
，由上訴人鄭月英、郭鄭欵、趙鄭月裡連帶負擔；關於上訴人鄭
星全之上訴，由上訴人鄭星全負擔。  
    事實及理由
壹、程序方面：
    按各共有人對於第三人，得就共有物之全部為本於所有權之
    請求。但回復共有物之請求，僅得為共有人全體之利益為之
    。此於公同共有準用之，民法第821條、第828條第2項分別
    定有明文。本件上訴人鄭月英、郭鄭欵、趙鄭月裡（下合稱
    鄭月英等3 人）係主張1563、1564土地（詳後述）為信託財
    產，於鄭月英等3人與上訴人鄭星全（下稱鄭星全）、被上
    訴人大川工業股份有限公司（下稱大川公司）間之信託關係
    終止後，信託財產即當然歸屬於鄭月英等3人、鄭星全及其
    他鄭來法之全體繼承人所有，而依民法第821條規定請求鄭
    星全、大川公司返還等語（見本院卷第180、183頁），則鄭
    月英等3人係以公同共有人之地位訴請返還，並非請求鄭星
    全、大川公司履行債務，依上開法律規定，即得由鄭月英等
    3人為繼承人全體之利益提起本件訴訟。鄭星全、大川公司
    抗辯鄭月英等3人為公同共有債權之行使，依最高法院第104
    年第3次民事庭決議當事人不適格等語，即無屬據。
貳、實體方面：
一、鄭月英等3 人主張：渠等與鄭星全為兄妹關係，父親即訴外
    人鄭來法於民國（下同）65年12月29日死亡，其遺產包括坐
    落新北市○○區○○段0000○0000地號土地（下分稱1563、1564
    土地），未辦理繼承登記，而均委託母親即訴外人鄭屘（10
    3 年1 月27日死亡）及鄭星全與建商洽談合建事宜。鄭來法
    原共有坐落重測前三重市○○○段○○○段000 地號土地（應有部
    分1/2，下稱重測前194土地），於與建商辦理合建後，所餘
    未在建築基地範圍內之土地，依合建契約之比例，應受分配
    之應有部分為2670/10000，經鄭星全向其他共有人即蔡水生
    購買其應有部分7330/10000後，分割出重測前同段189 之12
    地號土地，重測後即為1563土地，而於74年7 月26日登記於
    鄭星全名下。另為將來合建之開發及節稅，渠等將1564土地
    信託登記於大川公司名下。又1563、1564土地均以合建為其
    信託目的，因30年來均未合建，且鄭星全與大川公司否認信
    託存在，上開信託關係於信託目的消滅即行終止，不待受託
    人另為終止之意思表示，縱未經全體繼承人為終止，亦不影
    響信託關係終止之效力，爰依信託關係終止之法律關係，請
    求㈠鄭星全應將1563土地，權利範圍2670/10000，移轉登記
    予鄭月英等3人、鄭星全及其他全體共有人公同共有。㈡大川
    公司應將1564土地，權利範圍全部，移轉登記予鄭月英等3
    人、鄭星全及其他全體共有人公同共有。
二、鄭星全則以：1563土地已因合建而分配完畢。1563土地因與
    伊成立經營之大川公司所有1564及同段1565土地相鄰，伊認
    為可共同開發，合建完成後於74年5月1日向建商、蔡水生購
    買剩餘土地，並為求節稅，逕登記為伊所有，已與鄭來法遺
    產無涉，亦與繼承人間並無信託關係存在；縱認鄭月英等3
    人與其他繼承人有與鄭星全為信託關係，未經全體受託人終
    止信託關係，亦不生信託關係終止效力等語。大川公司另以
    ：1564土地及同段1565土地，其上所坐落同段2932建號，即
    門牌號碼新北市○○區○○○街00號建物（門牌整編前台北縣○○
    市○○○街00號，下稱系爭建物）為公司自56年間創立後即設
    址迄今，鄭來法遂將上開土地於65年12月25日出售予大川公
    司，雖不及移轉，惟仍依土地登記規則第17條規定，由伊以
    權利人出具保證書、繳納土地增值稅，於66年5 月3 日完成
    登記，非鄭來法遺產，繼承人與大川公司間並無信託關係存
    在；退步言之，縱認鄭來法與大川公司間有信託關係存在，
    未由全體繼承人終止信託關係，亦不生終止之效力等語置辯
    。並均聲明：駁回鄭月英等3 人之訴。
三、原判決判准鄭星全應將1563土地之權利範圍2670/10000移轉
    登記予鄭月英等3 人、鄭星全及其他鄭來法繼承人全體公共
    同有，並駁回鄭月英等3人其他請求。鄭月英等3 人及鄭星
    全分別提起上訴，鄭月英等3 人於本院上訴聲明：㈠原判決
    關於駁回下列㈡部分廢棄。㈡大川公司應將1564土地，權利範
    圍全部，移轉登記予鄭月英等3 人、鄭星全及其他鄭來法繼
    承人全體公同共有。大川公司對鄭月英等3 人上訴答辯聲明
    ：駁回上訴。鄭星全於本院上訴聲明：㈠原判決不利於鄭星
    全部分廢棄。㈡上開廢棄部分，鄭月英等3 人第一審之訴駁
    回。鄭月英等3 人對鄭星全之上訴答辯聲明：駁回上訴。
四、本院之判斷：
  ㈠查鄭月英等3 人與鄭星全為鄭來法之子女，於鄭來法65年12
    月29日死亡時，均為其繼承人之一【其餘繼承人有配偶鄭屘
    （於103年1月27日死亡，由其他繼承人再轉繼承）、次男鄭
    榮吉（於繼承後死亡，由配偶李麗雅、子女鄭凱安、鄭凱元
    再轉繼承）、三男鄭慶松（於繼承後死亡，由配偶鄭林碧珠
    、子女鄭紋婷、鄭雅榕、鄭維豐、鄭佳琦、鄭承嘉、鄭承瑋
    再轉繼承）、四男鄭文良、五男鄭文德、五女鄭月美、七男
    鄭文忠】，有除戶謄本、繼承系統表可按（見原審卷一第33
    至37頁、第285 頁），堪予認定。
  ㈡次查重測前194 地號土地，鄭來法原有應有部分1/ 2 ，於69
    年6 月24日以繼承為原因登記予鄭星全所有。嗣194 土地與
    重測前同段193 土地於74年5 月1 日併入189 土地，鄭星全
    原有重測前194 土地之應有部分，變更為2670/10000，並於
    同日分割出189 之3 至189 之36土地。其中189 之12土地於
    74年5 月8 日分割轉載時鄭星全應有部分為2670/10000，於
    74年7 月26日以買賣為原因，取得該土地其他共有人蔡永生
    等人應有部分7330/10000，權利範圍即為全部，重測後即為
    1563土地，有土地登記謄本可按（見原審卷一第39、41、13
    5、137頁），並為兩造所不爭執（見本院卷第78、79頁），
    堪予認定。鄭月英等3人主張1563土地應有部分2670/10000
    為鄭來法全體繼承人基於合建目的而類推適用信託關係，登
    記於鄭星全名下，因鄭星全拒絕承認而信託目的消滅，得請
    求鄭星全返還等語，為鄭星全所否認，並抗辯係合建完成後
    ，於74年5月1日向蔡水生等共有人及合建之建商買受取得，
    與鄭來法繼承人間並無信託關係等語。就此爭點說明如下：
  ⒈按信託法固於85年1月26日始立法公布，信託法立法前，民法
    雖無關於信託行為之規定，然因私法上法律行為而成立之法
    律關係，倘其內容不違反強行規定或公序良俗，仍應賦予其
    法律上之效力。而所謂信託行為，係指委託人授與受託人超
    過經濟目的之權利，而僅許可其於經濟目的範圍內行使權利
    之法律行為而言，且雙方當事人就上開權利之授與及行使相
    互意思表示一致。本件鄭月英等3人主張重測前194土地與同
    段189、193土地之地主與建商合建，基於土地開發之合建目
    的，逕將重測前194土地登記予鄭星全，上開土地之合建案
    已於74年間合建完成，並依繼承人間之協議，分配房屋完成
    （即女性繼承人各1戶，男性繼承人各2戶）等情，為鄭星全
    所不否認（見本院卷第85頁），繼承人間就重測前194土地
    有合建協議之事實，堪予認定。則重測前194土地於鄭來法
    死亡後，即為鄭來法之遺產，於未經分割遺產前，屬鄭來法
    繼承人公同共有，而重測前194土地卻於69年6月24日，以繼
    承為名義單獨登記於鄭星全名下，即係為授權鄭星全履行合
    建契約無訛，是鄭月英等3人主張鄭來法繼承人為合建目的
    ，而將所有權登記予鄭星全，僅許可其於合建目的內行使其
    權利，彼此相互意思表示一致，而有信託關係存在等情，依
    上開說明，應堪認定。
  ⒉又按信託法第62條規定：信託關係因信託行為所定事由發生
    ，或因信託目的已完成或不能完成而消滅，此縱於信託法施
    行前之信託行為，亦得以之為法理而為適用。並於信託關係
    歸於消滅後，無待信託人為終止行為（最高法院94年度台上
    字第98號判決先例採此相同見解）。查重測前194土地登記
    予鄭星全後，於74年5月1日與重測前193土地併入189土地，
    鄭星全土地應有部分變更為2670/10000；又查1563土地重測
    前189之12土地，係自重測前189土地分割出來，於74年5月8
    日分割轉載時鄭星全應有部分亦為2670/10000，業如前述，
    而別無買賣或其他移轉原因之登記，鄭月英等3人主張鄭星
    全就1563土地應有部分2670/10000，即屬原信託登記予鄭星
    全之重測前194土地之部分，應堪認定。而查重測前194土地
    ，鄭星全已於74間因合建完成而依協議將房屋分配予鄭來法
    繼承人，其與繼承人間之信託目的即已完成而消滅。倘於信
    託目的完成後，縱尚有未為實際合建之土地，因信託關係已
    消滅，依上開法理，更無待終止返還，自仍屬委託人所有，
    則重測前194土地原屬鄭來法全體繼承人公同共有，揆諸首
    揭說明，鄭月英等3人本於民法第828條第2項準用同法第821
    條之規定，請求鄭星全將1563土地應有部分2670/10000返還
    全體繼承人，於法即屬有據。鄭星全抗辯需由全體繼承人始
    得為終止及請求云云，尚無可採。
  ⒊鄭星全雖抗辯合建為互易性質，重測前194土地因與建商合建
    後即由建商取得土地所有權，原地主若要繼續保有建物基地
    以外登記之土地所有權，需再向建商買回，74年合建完成後
    ，其除向建商購買名義上為蔡水生等地主所有1563土地應有
    部分7330/10000外，原登記其名下即1563土地應有部分2670
    /10000，係其另向建商購買云云。然實務上合建之模式多樣
    ，每個個案皆非相同，縱認合建契約僅單純以地主提供之土
    地與建商興建房屋互易所有權（以地易屋），自合建土地分
    割出之1563土地既不屬於合建房屋之基地，衡諸常理，該土
    地即非地主與建商互易之土地範圍，該土地仍歸屬於原地主
    所有，鄭星全既無法提出與建商合建之契約以證明提供予建
    商互易之土地範圍包括重測前194土地全部，亦無法舉證證
    明有與建商購買1563土地應有部分2670/10000之買賣存在，
    其抗辯1563土地應有部分2670/10000並非原信託登記土地範
    圍云云，即難採信。
  ⒋至鄭月英等3人雖以74年合建完成後信託目的未完成，就1563
    土地應有部分2670/10000與鄭星全尚有將來與1564、1565土
    地合建獲利之信託關係存在云云。惟觀諸鄭月英等3人提出
    與鄭星全於103年4月29日之對話錄音譯文，鄭月英乃表示：
    「工廠這塊地…這塊地關係到避稅，才會用公司名字…工廠有
    幾坪？」、郭鄭欵亦表示：「大哥現在是說現在還在做公司
    ，要合建不知道還要幾年。是說公司如果大家都登記名字，
    才不用日後讓後輩因此事而破壞感情比較不好」，而鄭星全
    亦回：「雙親都是股東，…用土地去投資，做股本…現在還沒
    有人講到要合建，都還沒有蓋」等語（見原審卷一第93至97
    頁），顯然鄭月英等3人僅就登記予工廠即大川公司之1564
    、1565土地為討論（詳後述），並無證據顯示鄭月英等3人
    知悉就原信託登記予鄭星全之重測前194土地，於與建商合
    建分配完成後，尚有剩餘，而同意繼續信託。而鄭月英等3
    人亦不否認1564土地並非原合建土地範圍內（見本院卷第17
    3頁），則鄭月英等3人就另與鄭星全以將來合建開發為目的
    ，同意將1563土地應有部分2670/10000，於74年間再信託登
    記予鄭星全一節，並未舉證以實其說，而無可採。
  ㈢第查1564土地重測前為三重市○○○段○○○段000 地號土地，原
    係鄭來法所有，於66年5 月3 日以買賣為原因登記為大川公
    司所有，有土地登記謄本可按（見原審卷一第43頁、45頁）
    。另同段1565土地，及其上所坐落之系爭建物均為大川公司
    所有，並自56年間創立後即設址迄今，有土地、建物謄本及
    公司登記資料可按，兩造亦不爭執（見原審卷一第47、49、
    139 、141 頁、第127 至130 頁、第179至183頁、原審卷二
    第47至49頁、本院卷第78、79頁），而堪認定。鄭月英等3
    人主張1564土地亦為將來合建為目的與大川公司間成立信託
    關係，登記予大川公司名下，因已逾30年仍未能開發，且大
    川公司已否認，則信託已不能完成而消滅，得請求大川公司
    返還等語，亦為大川公司所否認，並抗辯係鄭來法生前即出
    售予大川公司等語。就此爭點說明如下：
  ⒈按當事人主張有利於己之事實者，就其事實有舉證之責任，
    民事訴訟法第277 條本文定有明文。又民事訴訟法係由原告
    主張權利者，應先由原告負舉證之責，若原告先不能舉證，
    以證實自己主張之事實為真實，則被告就其抗辯事實，即令
    不能舉證，或其所舉證據尚有疵累，亦應駁回原告之請求。
  ⒉鄭月英等3人固主張1564土地係以將來合建為目的與大川公司
    間成立信託關係，登記於大川公司名下云云。惟查，1564土
    地上登記為大川公司所有之系爭建物，雖為1層樓加強磚造
    建物，惟實際為3樓房屋，除供大川公司營業使用，實際為
    鄭來法、鄭屘夫妻生前與子女共同居住之處所等情，有系爭
    建物外觀及102年前之舊照片可按（見原審卷二第51至59頁
    ），而鄭月英等3人自承於前述與建商合建案完成後獲配房
    屋後始搬離系爭建物，且趙鄭月裡曾擔任大川公司會計，鄭
    屘並於土地上蓋鐵皮屋收租等語（見原審卷一第282頁、本
    院卷第47、49、122頁），足見大川公司及兩造有實際使用
    系爭建物之需要，甚至鄭屘死亡前仍居住使用系爭建物。而
    建物並無法脫離土地而存在，倘1564土地30年前即有開發合
    建之需求，系爭建物即無法居住使用、亦會影響大川公司之
    設址使用，更可與相鄰之1563土地一同與建商合建即可，實
    難認於鄭來法死亡時，繼承人已就系爭建物所占用之1564土
    地即有將來開發合建之目的，信託登記於大川公司之可能。
    況1564土地並非與重測前194土地一同辦理繼承登記，亦非
    前述於74年與建商完成合建之土地範圍，業如前述。鄭月英
    等3人主張於鄭來法死亡時，1564土地於66年5 月3 日以買
    賣為原因登記為大川公司所有，其信託目的即為開發合建云
    云，就此意思表示一致之信託目的存在等節，既未能舉證以
    實其說，更與前情不符，而難採信。
  ⒊至大川公司就1564土地移轉登記時間為鄭來法死亡後所為，
    買賣關係存否一節，依前揭說明，既不足以反推鄭月英等3
    人主張之信託目的存在，鄭月英等3人主張買賣不存在云云
    ，即無審究之必要。至鄭來法就1564土地與大川公司間有無
    其他法律關係，此公同共有債權之行使仍需全體繼承人始得
    為之，鄭月英等3人於起訴前僅有以趙鄭月裡、郭鄭欵2人於
    105年8月17日以存證信函為催告終止，有存證信函及回執為
    憑（見原審卷一第103至111頁），本件起訴後亦僅有鄭月英
    等3人行使其權利，均不生權利行使之效力，附此敘明。
五、綜上所述，鄭月英等3人主張就1563土地持分2670/10000，
    與鄭星全有信託關係存在，信託目的已消滅，得請求鄭星全
    返還委託人為可採。至主張就1564土地與大川公司間有委託
    開發合建為目的之信託關係存在，並無可採。從而，鄭月英
    等3人依民法第828條準用第821條規定，請求鄭星全將1563
    土地，權利範圍2670/10000，移轉登記予鄭月英等3人、鄭
    星全及其他全體共有人公同共有，為有理由，應予准許。至
    於其請求大川公司將1564土地，權利範圍全部，移轉登記予
    鄭月英等3 人、鄭星全及其他鄭來法繼承人全體公同共有部
    分，為無理由，不應准許。原審就上開不應准許部分，駁回
    鄭月英等3人之請求，及就上開應准許部分，為鄭星全敗訴
    之判決，並無不合。鄭月英等3人、鄭星全就其敗訴部分，
    分別上訴，指摘原判決不利於己部分不當，求予廢棄改判，
    均為無理由，均應駁回上訴。
六、本件事證已臻明確，兩造其餘之攻擊或防禦方法及所用之證
    據，經本院斟酌後，認為均不足以影響本判決之結果，爰不
    逐一論列，附此敘明。
七、據上論結，本件鄭月英、郭鄭欵、趙鄭月裡及鄭星全之上訴
    ，均為無理由，依民事訴訟法第449條第1項、第78條、第85
    條第2項，判決如主文。 
中　　華　　民　　國　 109　　年　　2 　　月　　11　　日
                   民事第十庭    
                       審判長法  官  黃嘉烈
                             法  官  邱  琦
                             法  官  陳筱蓉
正本係照原本作成。
鄭星全不得上訴。
鄭月英、郭鄭欵、趙鄭月裡如不服本判決，應於收受送達後20日
內向本院提出上訴書狀，其未表明上訴理由者，應於提出上訴後
20日內向本院補提理由書狀（均須按他造當事人之人數附繕本）
上訴時應提出委任律師或具有律師資格之人之委任狀；委任有律
師資格者，另應附具律師資格證書及釋明委任人與受任人有民事
訴訟法第466 條之1第1項但書或第2項（詳附註）所定關係之釋
明文書影本。如委任律師提起上訴者，應一併繳納上訴審裁判費
。
中　　華　　民　　國　　109 　年　　2 　　月　　11　　日
　　　　　　   　　　　　　　書記官  陳珮茹   
附註：
民事訴訟法第466條之1（第1項、第2項）：
對於第二審判決上訴，上訴人應委任律師為訴訟代理人。但上訴
人或其法定代理人具有律師資格者，不在此限。
上訴人之配偶、三親等內之血親、二親等內之姻親，或上訴人為
法人、中央或地方機關時，其所屬專任人員具有律師資格並經法
院認為適當者，亦得為第三審訴訟代理人。